【裁判字號】    96,上,698
【裁判日期】    970923
【裁判案由】    排除侵害等
【裁判全文】
臺灣高等法院民事判決                   96年度上字第698號
上  訴  人  甲○○
                        樓
訴訟代理人  崔百慶律師
被上訴人    乙○○
                        樓
            丙○○
共      同
訴訟代理人  陳雅珍律師
上列當事人間請求排除侵害等事件，上訴人對於中華民國96年6
月13日臺灣士林地方法院96年度訴字第569號第一審判決提起上
訴，本院於97年9月9日言詞辯論終結，判決如下：
    主  文
上訴駁回。
第二審訴訟費用由上訴人負擔。
    事實及理由
壹、程序方面：
一、本件被上訴人起訴時，訴之聲明係請求：(一)上訴人應將門牌
    編號臺北市北投區○○○路○段142巷8號1樓之地下室圈圍
    加蓋之違章建築拆除回復原狀，並返還予被上訴人及全體共
    有人。(二)上訴人應給付被上訴人新台幣（下同）27萬6,000
    元及自起訴狀繕本送達之翌日即民國96年3月3日（見原審卷
    第25頁之送達證書）起，至清償日止，按年息百分之5計算
    之利息（見原審卷第6頁之起訴狀）。嗣訴之聲明第二項減
    縮為被上訴人應給付上訴人26萬4,000元及自起訴狀繕本送
    達之翌日起，至清償日止，按年息百分之5計算之利息（見
    原審卷第110頁之筆錄，原判決漏載此部分）。上訴人並於
    96年6月6日所提之民事辯論意旨狀，訴之聲明更正為：(一)
    上訴人應將位於臺北市○○區○○段五小段50104建號如附
    圖所示Ａ部分，面積128.42平方公尺所示之地下室拆除隔間
    並騰空，返還予被上訴人及全體共有人。(二)上訴人應給付被
    上訴人26萬4,000元及自起訴狀繕本送達之翌日起，至清償
    日止，按年息百分之5計算之利息（見原審卷第123頁之書狀
    ，原判決漏載此部分），自屬應受判決事項聲明之減縮，應
    予准許。合先敘明。
貳、實體方面：
一、被上訴人主張：伊等為門牌編號臺北市北投區○○○路○段
    142巷8號2樓（即臺北市○○區○○段5小段50090建號，下
    稱50090建號建物）及5樓（即臺北市○○區○○段5小段
    50093建號，下稱50093建號建物）之所有權人，而上訴人為
    門牌編號臺北市北投區○○○路○段142巷8號（即臺北市○
    ○區○○段5小段50089建號，下稱50089建號建物）之所有
    權人，上開門牌號碼地下室即臺北市○○區○○段5小段
    50104建號建物（下稱：系爭50104建號建物）為兩造及其他
    區分所有權人所共有，除水箱及電梯樓梯間外之地下層部分
    ，其用途為防空避難室。詎上訴人擅將該地下層之部分（下
    稱系爭地下室建物）圈圍水泥磚牆及樑柱，並將原通往系爭
    地下室建物之樓梯通道封閉、加設鐵蓋，僅上訴人可以經由
    其1樓住家通往系爭地下室建物。另上訴人亦將系爭地下室
    建物加以隔間，供其住家起居使用，並有固定廚具及家具擺
    設，侵害其他共有人所有權之行使，且違法變更系爭地下室
    建物之防空避難室之法定用途。至上訴人所提之協議書（下
    稱系爭協議書），因與實際系爭建號區分所有權人之權利歸
    屬狀態登記不符，且非約定就系爭50104建號建物如何分管
    使用，故並非分管契約。縱系爭協議書具有分管契約之效力
    ，伊等並非訂定系爭協議書之當事人，且伊等對於系爭協議
    書並無明知或可得而知之情形，自不受系爭協議書關於分管
    約定之拘束。又兩造分別於90年10月4日、92年2月11日取得
    系爭50104建號建物應有部分，應有公寓大廈管理條例第58
    條第2項適用，不得將系爭地下室建物約定專用使用權。經
    向上訴人勸阻將系爭地下室建物回復原狀仍無效果後，伊等
    自得本於所有權之請求，訴請上訴人將系爭地下室建物隔間
    拆除，騰空回復原狀，並返還予伊等及全體共有人。又上訴
    人至遲自92年5月1日起無權占用系爭地下室建物，就此之不
    當利得亦應返還等情，爰依民法第767條、第821條規定及不
    當得利之法律關係，求為命(一)上訴人應將系爭地下室建物隔
    間拆除，騰空回復原狀，並返還予伊等及全體共有人。(二)上
    訴人應給付被上訴人26萬4,000元及自起訴狀繕本送達之翌
    日即96年3月3日起，至清償日止，按年息百分之5計算利息
    之判決（原審判命上訴人應將坐落臺北市○○區○○段五小
    段50104建號如附圖所示Ａ部分《面積128.42平方公尺》隔
    間拆除並騰空回復原狀，並駁回被上訴人其餘之請求。上訴
    人就其敗訴部分，聲明不服提起上訴。被上訴人就其敗訴部
    分，未提起上訴而確定）。並答辯聲明：上訴駁回。
二、上訴人則以：伊於92年2月11日經由法院拍賣程序取得50089
    建號建物及其附屬建物之所有權時，系爭地下室建物早已做
    隔間使用，伊並非將系爭地下室建物隔間之行為人。系爭地
    下室建物之原始起造人於73年間即簽訂系爭協議書，約定系
    爭地下室建物歸臺北市北投區○○○路○段142巷8號地面層
    即50089建號建物所有人所有，此項所有權歸屬之約定當然
    包括使用收益之權能。在辦理系爭建物所有權第一次保存登
    記時所附之建物平面圖，地下層之隔間早於使用執照申請時
    業已完成，以便使系爭地下室建物分管使用，則應認系爭協
    議書之約定為分管約定。再者，系爭協議書分別卷附在地政
    機關以及臺北市稅捐稽徵處士林分處相關資料中，且簽訂系
    爭協議之原始起造人之一為北投窯業廠股份有限公司，該公
    司法定代理人劉兩成為被上訴人之父親，被上訴人應知悉或
    可得知悉該分管約定，自應受系爭協議書之約定所拘束。又
    因有分管約定，故上開50089建號建物之所有權人，就系爭
    建號應有部分比例為2808/10000，比其他樓層所有人之應有
    部分比例為高。當初法院拍賣50089建號建物時亦依此比例
    計算拍賣面積及拍賣價額，另稅捐機關以此比例核算應納稅
    捐，基於分管協議及建物登記面積以及所負擔稅捐不同，伊
    當然得單獨使用系爭地下室建物，始符公允。系爭協議書訂
    立於73年，當時公寓大廈管理條例並未公布施行，基於法律
    不溯及既往原則，自不能以系爭協議書之約定違反公寓大廈
    管理條例而認定無效云云，資為抗辯。並上訴聲明：(一)原判
    決不利於上訴人部分廢棄。(二)上開廢棄部分，被上訴人在第
    一審之訴及假執行之聲請均駁回。
三、兩造不爭執事項：
    (一)兩造為系爭50104建號建物共有人，被上訴人權利範圍為
      182/10000、182/10000；上訴人權利範圍為2808/10000。
    (二)如附圖所示Α部分面積128.42平方公尺範圍現為上訴人占
      有使用中，占有期間自92年5月1日開始。
    (三)系爭協議書形式上為真正等事實，為兩造所不爭執（見本
      院卷(一)第26頁之筆錄、第4頁之判決、第36頁之書狀），
      且有建物登記第二類謄本、勘驗測量筆錄、臺北市士林地
      政事務所土地複丈成果圖、系爭協議書等件可證（見本院
      卷(一)第104頁、第106頁、第110頁及原審卷第77頁至第82
      頁之筆錄、第87頁之土地複丈成果圖、第63頁至第67 頁
      之協議書），堪信為真實。
四、本件經依民事訴訟法第463條準用同法第270條之1第1項第3
    款規定，整理並協議簡化爭點後，兩造同意就本院96年11月
    19日準備程序中，兩造協議簡化之爭點為辯論範圍（見本院
    卷(一)第44頁、第45頁、本院卷(二)第23頁之筆錄、第1頁至第
    12頁、第17頁至第21頁之書狀）。茲僅就兩造之爭執點及本
    院判斷，分述如下：
    (一)關於系爭地下室建物是否為上訴人所有？經查：
      1.按不動產物權，依法律行為而取得、設定、喪失及變更
        者，非經登記，不生效力，民法第758條定有明文，亦
        即吾國就物權係採登記生效要件。又所有權之讓與人與
        受讓人，於不違反公益之程度，所訂禁止受讓人處分所
        有權之特約，固應認為有效，但僅於當事人間發生債之
        關係，不能發生物權的效力（最高法院30年上字第121
        號判例要旨參照）。再者，區分所有建物之共同使用部
        分，性質上係屬共有，共有人將各相關區分所有專有部
        分之建物所有權移轉時，依土地登記規則第七十二條第
        二款規定，其共同使用部分之所有權亦隨之移轉。各共
        有人對於該共同使用部分之設施，雖可依其共有部分之
        經濟目的加以使用，或約定分管，但使用權為所有權之
        積極權能之一，不得與所有權分離而單獨為買賣之標的
        （最高法院81年台上字第2962號判決要旨參照）。
      2.經參酌系爭地下室建物之建物登記謄本即系爭50104建
        號建物登記謄之記載，系爭50104建號建物包含水箱（
        面積：55.74平方公尺）、電梯樓梯間（面積：54.52平
        方公尺）、地下層（即系爭地下建物--面積：336.39平
        方公尺），總面積為446.65平方公尺，其主要用途為「
        共用部分」；另其主建物資料及其權利範圍則分別登記
        為：「主建物資料：桃源段五小段50074建號、權利範
        圍：10000分之273；主建物資料：桃源段五小段50075-
        建號、權利範圍：10000分之273；主建物資料：桃源段
        五小段50076建號、權利範圍：10000分之273 ；主建物
        資料：桃源段五小段50077建號、權利範圍：10000分之
        273；主建物資料：桃源段五小段50078建號、權利範圍
        ：10000分之273；主建物資料：桃源段五小段50079建
        號、權利範圍：10000分之60；主建物資料：桃源段五
        小段50080建號、權利範圍：10000分之60；主建物資料
        ：桃源段五小段50081建號、權利範圍：10000 分之60
        ；主建物資料：桃源段五小段50082建號、權利範圍：
        10000分之60；主建物資料：桃源段五小段50083建號、
        權利範圍：10000分之60；主建物資料：桃源段五小段
        00000-000建號、權利範圍：10000分之213；主建物資
        料：桃源段五小段50085建號、權利範圍：10000分之
        213；主建物資料：桃源段五小段50086建號、權利範圍
        ：10000分之213；主建物資料：桃源段五小段50087建
        號、權利範圍：10000分之213；主建物資料：桃源段五
        小段500788建號、權利範圍：10000分之213；主建物資
        料：桃源段五小段50089建號、權利範圍：10000分之
        2808；主建物資料：桃源段五小段50090建號、權利範
        圍：10000分之182；主建物資料：桃源段五小段50091
        建號、權利範圍：10000分之182；主建物資料：桃源段
        五小段50092建號、權利範圍：10000分之182；主建物
        資料：桃源段五小段50093建號、權利範圍：10000分之
        182；主建物資料：桃源段五小段50094建號、權利範圍
        ：10000分之216；桃源段五小段50095建號、權利範圍
        ：10000分之216；桃源段五小段50096建號、權利範圍
        ：10000分之216；桃源段五小段50097建號、權利範圍
        ：10000分之216；桃源段五小段50098建號、權利範圍
        ：10000分之216；桃源段五小段50099建號、權利範圍
        ：10000分之2290；桃源段五小段50100建號、權利範圍
        ：10000分之91；桃源段五小段50101建號、權利範圍：
        10000分之91；桃源段五小段50102建號、權利範圍：
        10000分之91；桃源段五小段50103建號、權利範圍：
        10000分之91」（見本院卷(一)第83頁、第84頁之建物登
        記謄本），是系爭地下室建物係包含在該第50104建號
        建物之一部分，且系爭地下室建物既登記為上開主建物
        之共同使用部分，揆諸前揭說明，吾國民法物權採登記
        生效要件主義，既已登記為共同使用部分，則屬全體各
        區分所有權人共有，有絕對之效力，其性質上係屬共有
        ，系爭地下室建物之共有人將各主建物所有權移轉時，
        其共同使用部分之所有權亦隨之移轉，則系爭地下室建
        物之所有權亦隨之移轉於主建物之所有權人。又而由上
        開謄本之記載，可知系爭地下室建物乃係由上開桃源段
        五小段50074至50103建號之主建物所有人所共有，而上
        訴人為「桃源段五小段50089建號」主建物之所有人，
        其就該第50104建號建物之權利範圍為10000分之2808，
        此有該建物登記謄本在卷可稽（見本院卷(一)第104頁之
        建物登記謄本），足見上訴人亦僅係系爭地下室建物共
        有人之一，而與其他主建物之所有人共有系爭地下室建
        物。
     3.上訴人雖另主張系爭協議書已明確約定系爭地下室建物
       為第50089建號建物所有，並舉證人林國基為證，惟揆諸
       前揭說明，縱認系爭協議書關於系爭地下室建物所有權
       之約定有效，但僅於當事人間發生債之關係，不能發生
       物權的效力。況承前所述，我國物權係採登記生效要件
       ，系爭地下室建物之所有權應以登記之權利歸屬為準，
       是上訴人所為之上開抗辯，尚無足取。
    (二)關於被上訴人對系爭地下室建物是否有所有權? 其他區分
      所有共有人所有之公共設施應有部分，是否僅限於上訴人
      圈圍之地下一樓鐵門以外至樓梯之空間？經查：
      1.承前所述，系爭地下室建物係包含於該第50104建號建
        物中，係該第50104建號建物登記謄本所記載之「桃源
        段五小段50074至50103建號」之主建物所有人所共有，
        而被上訴人為「桃源段五小段50090建號」、「桃源段
        五小段50092建號」建物之所有權人，其對該第50104
        建號建物之權利範圍即應有部分分別均為10000分之182
        （見本院卷(一)第106頁、第108頁之建物登記第二類謄本
        ），足見被上訴人就系爭地下室建物確與其他主建物所
        有人分別共有，自應按其應有部分，就系爭地下室建物
        享有所有權。
      2.按「分別共有之各共有人，按其應有部分對於共有物之
        全部有使用收益之權，所謂應有部分，係指分別共有人
        得行使權利之比例，而『非指共有物之特定部分』，因
        此分別共有之各共有人，得按其應有部分之比例，對於
        共有物之全部行使權利。至於共有物未分割前，各共有
        人實際上劃定範圍使用共有物者，乃屬一種分管性質，
        與共有物之分割不同。」（最高法院57年台上字第2387
        號判例參照），故分別共有人僅得按其應有部分之比例
        對共有物之全部行使權利，而非限制其權利範圍於共有
        物之特定部分。系爭50104建號建物包含水箱、電梯樓
        梯間、地下層（即系爭地下室建物），並為「桃源段五
        小段50074至50103建號」之主建物所有人所共有，揆諸
        上開說明，各主建物所有人得按其應有部分之比例對系
        爭50104建號建物之全部行使權利，並非限制其權利範
        圍於系爭50104建號建物之某一特定部分，故除上訴人
        外之其他區分所有共有人之應有部分，自不限於僅限於
        上訴人圈圍之地下一樓鐵門以外至樓梯之空間。
    (三)關於系爭協議書之性質上是否為分管約定？如系爭協議書
      之約定可認定為分管約定，是否拘束被上訴人？經查：
      1.按解釋意思表示應探求當事人之真意，不得拘泥於所用
        之辭句，民法第九十八條定有明文。意思表示不明確，
        使之明確，屬意思表示之解釋；意思表示不完備，使之
        完備，屬意思表示之補充。前者可減少爭議，後者可使
        意思表示之無效減至最低程度。意思表示解釋之客體，
        為依表示行為所表示於外部之意思，而非其內心之意思
        。當事人為意思表示時，格於表達力之不足及差異，恆
        須加以闡釋，至其內心之意思，既未形之於外，尚無從
        加以揣摩。故在解釋有對話人之意思表示時，應以在對
        話人得了解之情事為範圍，表意人所為表示行為之言語
        、文字或舉動，如無特別情事，應以交易上應有之意義
        而為解釋，如以與交易慣行不同之意思為解釋時，限於
        對話人知其情事或可得而知，否則仍不能逸出交易慣行
        的意義。解釋意思表示端在探求表意人為意思表示之目
        的性及法律行為之和諧性，解釋契約尤須斟酌交易上之
        習慣及經濟目的，依誠信原則而為之。關於法律行為之
        解釋方法，應以當事人所欲達到之目的、習慣、任意法
        規及誠信原則為標準，合理解釋之，其中應將目的列為
        最先，習慣次之，任意法規又次之，誠信原則始終介於
        其間以修正或補足之（最高法院88年度台上字第1671號
        裁判要旨參照）。又解釋契約，固須探求當事人立約時
        之真意，不能拘泥於契約之文字，但契約文字業已表示
        當事人真意，無須別事探求者，即不得反捨契約文字而
        更為曲解（最高法院17年上字第1118號判例意旨參照）
        。經查
        觀之系爭協議書記載：「…使用執照及使用執照申請
          書均未註明防空避難室、公共設施（水箱、樓梯間、
          屋頂突出物）所有人，今經全體起造人協議同意棟別
          4防空避難室（指系爭地下室建物）歸屬北投區○○
          ○路○段142巷8號地面層所有…公共設施（列明如後
          ）…公共設施（共同使用部分）協議分配表…此致台
          北市士林地政事務所、台北市稅捐稽徵處士林分處…
          」（見本院卷(一)第58頁至第62頁之協議書），亦即系
          爭協議書係約定防空避難室、公共設施（水箱、樓梯
          間、屋頂突出物）等部分之所有權之歸屬，並將系爭
          協議書附於土地及建築改良物所有權登記聲請書向臺
          北市士林地政事務所提出建物所有權第一次登記之聲
          請（見原審卷第30頁至第43頁、本院卷(一)第141頁至
          第151頁之臺北市士林地政事務所所檢附之登記原案
          影本）。雖嗣後臺北市士林地政事務所並未就系爭地
          下室建物為單獨之所有權登記（見本院卷(一)第83頁之
          50104建號之建物登記謄本），惟仍無礙於系爭協議
          書約定之效力，足見系爭協議書係約定上開防空避難
          室、公共設施（水箱、樓梯間、屋頂突出物）等部分
          所有之分配，揆諸前揭說明，解釋契約應斟酌交易上
          之習慣及經濟目的，而探求當事人立約時之真意，不
          能拘泥於契約之文字，而依一般交易習慣及社會通念
          ，上開所有之分配自包含使用、收益之約定，況依民
          法第765條規定，所有人於法令限制之範圍內，得自
          由使用、收益、處分其所有物，故所有權之內涵本即
          包括使用、收益之權能，是系爭協議書之文字雖僅記
          載「所有」分配之約定，故應認系爭協議書亦包含就
          防空避難室、公共設施（水箱、樓梯間、屋頂突出物
          ）等部分之使用、收益之分配約定，亦即系爭協議書
          之約定其性質上亦屬分管約定，而將系爭地下室建物
          約定由地面層即50089建號建物所有人使用。
        再參以受委託辦理系爭建物、土地登記事宜之證人林
          國基之證述：「…此份協議書是指地下室防空避難室
          （指系爭防空避難室）是歸地面層所有，即地面層的
          人有權使用，2至5樓的人不能使用。」等情（見本院
          卷(一)第91頁之筆錄），足見系爭協議書除就分配所有
          權登記之約定外，尚包含分配使用之約定，是系爭協
          議書，益可證系爭協議書有分管約定之性質無訛。
      2.次按倘共有人已按分管契約占有共有物之特定部分，他
        共有人嗣後將其應有部分讓與第三人，除有特別情事外
        ，其受讓人對於分管契約之存在，通常即有可得而知之
        情形，從而為維持法律秩序之安定性，受讓人即應受分
        管契約之拘束（最高法院91年度台上字第2477號判決、
        司法院大法官釋字第349號解釋理由書意旨參照）。僅
        於為免善意第三人受不測損害之虞，而在應有部分之受
        讓人如不知悉有分管契約，亦無可得而知情形，受讓人
        始受讓與人所訂分管契約之拘束（司法院大法官釋字第
        349號解釋文參照）。經查，上訴人所有之50089建號建
        物及被上訴人所有之50090建號、50093建號建物均於73
        年4月12日建築完成（見本院卷(一)第104頁、第106頁、
        第110頁之建號建物登記謄本），而上開建物之原始起
        造人均為北投窯業廠股份有限公司（見原審卷第41頁之
        協議書），50089建號建物於74年4月4日即移轉登記予
        訴外人劉冠廷、劉其甫（見原法院執字卷聲請強制執行
        狀所檢附之50089建號建物謄本），而劉冠廷、劉其甫
        於原審91年間強制執行該50089建號建物時，即已陳報
        其等有占有使用系爭地下室建物之事實（見原審執字卷
        91年4月30日之陳述書），應可推知劉冠廷、劉其甫自
        50089建號建物於74年4月4日移轉登記時起應即占有使
        用系爭地下室建物，直至92年2月18日始因法院之拍賣
        而移轉登記予上訴人（見本院卷(一)第104頁之建物登記
        謄本），則劉冠廷、劉其甫占有使用系爭防空避難室應
        已逾10餘年之久。而被上訴人係自78年6月26日即因買
        賣而移轉登記取得50093建號建物所有權，其取得50093
        建號建物所有權亦逾10餘年，嗣又於90年8月23日再因
        買賣而移轉登記取得50090建號建物之所有權，被上訴
        人取得50093建號、50090建號建物均係在劉冠廷、劉其
        甫占有使用系爭地下室建物後；再參以系爭地下室建物
        雖登記為地下層（見本院見本院(一)第83頁之建物登記謄
        本），惟實則其「高度與路面接近」（見原審卷第79頁
        之勘驗測量筆錄），此亦有被上訴人所提出之照片一紙
        可稽（見原審卷第17頁之照片），則被上訴人於買賣房
        屋時欲得知系爭地下室建物係由地面層即50089建號建
        物之所有權人占有堪屬容易，衡諸買賣房屋之一般交易
        習慣，被上訴人於買賣房屋前應會實地勘查整棟房屋之
        情形，應可得知系爭地下室建物係為50089建號建物所
        有權人占有，實難委為不知亦無可得而知有系爭分管契
        約。況被上訴人於78年6月26日移轉登記取得50093建號
        建物所有權後，歷經10餘年，始又於90年8月23日再移
        轉登記取得50090建號建物之所有權，於移轉登記取得
        50090建號建物之所有權前，焉有不知有該分管約定之
        理？是堪認被上訴人對於分管約定之存在，有可得而知
        之情形，揆諸前揭說明，被上訴人應受系爭協議書之分
        管約定之拘束。又被上訴人雖應受系爭協議書之分管約
        定之拘束，然上訴人使用系爭地下室建物，亦應遵守法
        令之規範，不得排他據為己用（詳如後述）。
    (四)關於系爭協議書之約定，是否為違反公寓大廈管理條例之
      規定？系爭協議書之性質，被上訴人得否主張民法第767
      條之請求權？經查：
       1.按公寓大廈之起造人或建築業者，不得將共用部分，包
        含法定空地、法定停車空間及法定防空避難設備，讓售
        於特定人或為區分所有權人以外之特定人設定專用使用
        權或為其他有損害區分所有權人權益之行為，公寓大廈
        管理條例第58條第2項固有明文規定。
      2.經查，系爭協議書係於73年間所訂立（見原審卷第63頁
        、本院卷(一)第58頁之協議書），而公寓大廈管理條例則
        於84年6月28日始公布施行，雖系爭協議書係在公寓大
        廈管理條例84年6月28日公布施行前所訂立，然按所有
        人，於法令限制之範圍內，得自由使用、收益、處分其
        所有物，並排除他人之干涉，民法第765條有明文規定
        。再按各共有人對於第三人，得就共有物之全部為本於
        所有權之請求，但回復共有物之請求，僅得為共有人全
        體之利益為之；又所有人對於無權占有或侵奪其所有物
        者，得請求返還之，對於妨害其所有權者，得請求除去
        之，有妨害其所有權之虞者，得請求防止之，民法第
        821條、第767條亦分別有明文規定。另按，各區分所有
        權人按其共有之應有部分比例，對建築物之共用部分及
        其基地有使用收益之權。但另有約定者從其約定。住戶
        對共用部分之使用應依其設置目的及通常使用方法為之
        。但另有約定者從其約定。前二項但書所約定事項，不
        得違反本條例、區域計畫法、都市計畫法及建築法令之
        規定，公寓大廈管理條例第9條第1、2、3項亦分別訂有
        明文。故區分所有權人對建築物之共用部分之使用收益
        ，雖得另為約定由特定人為之，惟仍不得違反公寓大廈
        管理條例條例、區域計畫法、都市計畫法及建築法令之
        規定，則倘就共有部分之使用收益有妨害依其設置目的
        及通常使用方法之情形，則非法所許，共有人自得民法
        第767條之規定請求除去其妨害。
      3.承前所述，系爭協議書因有分管約定之性質，而將系爭
        地下建物約定由50089建號建物之所有人即上訴人使用
        收益，惟上訴人之使用收益仍不得有妨害其設置目的及
        通常使用方法之情形，觀之系爭地下室建物於台北市政
        府工務局73使字第0553號使用執照所登記之用途係「防
        空避難室」（見原審卷第19頁之使用執照），揆諸前揭
        說明，上訴人就系爭地下室建物之使用收益應不得有妨
        害其他共有人用以防空避難之情形。經本院至系爭地下
        建物現場勘驗其結果為：「系爭地下室於公共樓梯間有
        一入口進入，出入口有一平面鐵門，…出入口鐵門下方
        及一樓樓梯下方有一道鎖，…從一樓下樓梯進入系爭地
        下室前，有一不銹鋼鐵門（門鎖是設在室內面）。」、
        「…經當場從地下室裡面上鎖，外面的人縱有鑰匙，也
        無法打開進入地下室。」、「…地下室有一間廁所，內
        有洗手台一座…，廁所外有烘衣機、洗衣機各一台。…
        有一客廳置有藤椅（大座椅1張、小張3張）、大長型桌
        子一張，另有一間房間置有衣櫃、書桌，另一間健身房
        ，內置有衣櫃、書桌、健身器材兩座，…」等情（見本
        院卷(一)第54頁正反面之勘驗程序筆錄），故進入系爭地
        下室建物之出入門均係由門內上鎖，縱令有鑰匙，亦無
        法從外面打開門鎖進入，且系爭地下室建物內已隔間作
        為廁所、客廳、房間及健身房使用，顯然違反上開使用
        執照所登記之「防空避難室」用途。況如遇有防空避難
        之緊急狀況，倘系爭地下室建物之門上鎖，而無法由外
        面以鑰匙打開門鎖進入，其他共有人則無法達到防空避
        難之需求，揆諸前揭說明，上訴人就系爭地下室建物之
        使用收益確有妨害防空避難之情形，與建築法令相違背
        ，侵害共有人之所有權，其他共有人即被上訴人自得依
        民法第767條之規定請求除去其妨害。此與分管契約訂
        立於公寓大廈管理條例公布施行前無涉。上訴人辯稱該
        條例公布施行後，不溯及既往云云，自無可採。
    (五)關於系爭地下室建物是否得排除他人之使用？若否，則上
      訴人有無完全排除其他共有人之使用？經查：
      承前所述，系爭協議書有分管約定之性質，而約定將系爭
      地下建物由50089建號建物之所有人即上訴人使用收益，
      惟上訴人之使用收益仍不得有妨害系爭地下建物設置目的
      及通常使用方法之情形，亦即上訴人之使用收益僅在在不
      妨害系爭地下室建物提供作為之共有人為防空避難使用之
      範圍內。易言之，上訴人就系爭地下室建物雖有使用收益
      之權利，惟仍不得妨礙共有人就系爭地下室建物為防空避
      難之使用。而系爭地下室建物內已隔間作為廁所、客廳、
      房間及健身房使用，且無法由外面以鑰匙打開門鎖進入，
      倘遇有防空避難之緊急需求，共有人顯然無法即時進入以
      達防空避難之使用。再參以本院之勘驗現場，現場情形為
      ：「…系爭地下室有一樓梯通往上訴人一樓住所…」等情
      （見本院卷(一)第54頁反面之筆錄），足見上訴人已將系爭
      地下室建物與其主建物作為住家一體使用，則焉有將系爭
      地下室建物之門隨時打開讓共有人隨時進入之理，而防空
      避難之使用需求乃係不定時而隨時可能發生，依上訴人上
      開之使用方式，實堪認定上訴人已排除其他共有人對系爭
      地下室建物為防空避難之使用。
    (六)關於被上訴人起訴主張民法第767條是否違反誠實信用原
      則？經查：
      按行使權利，履行義務，應依誠實及信用方法，民法第
      148條第2項定有明文。承前所述，被上訴人為系爭地下室
      建物之共有人之一，得按其應有部分，享有所有權，而被
      上訴人仍應受系爭協議書之分管約定所拘束，並由上訴人
      就系爭地下室建物單獨行使使用收益之權利，惟系爭地下
      室建物依上開始使用執照其所登記之用途既係「防空避難
      室」，則不得違反該防空避難之使用，否則即有違上開法
      令之規定，衡諸上開相關法令就共有部分用途及使用之限
      制自有其公益之需求，私權之主張在此範圍內自應受到合
      理之限制，縱令兩造間依分管約定就系爭地下室建物之使
      用收益由特定人為之，該特定人倘違反上開相關法令就共
      有部分用途及使用之限制，自有侵害共有人受法令保護之
      權益，是共有人之被上訴人起訴主張民法第767條請求排
      除侵害，以維護其權益，乃係正當權利之行使，並無違反
      誠實信用原則。
五、綜上所述，被上訴人依民法第767條之規定請求上訴人應將
    系爭地下室建物如附圖所示Ａ部分（面積128.42平方公尺）
    之地上物隔間拆除，並騰空回復原狀部分，自屬正當，應予
    准許。從而原審就此部分所為上訴人敗訴之判決，並無不合
    。上訴論旨指摘原判決此部分不當，求予廢棄改判，為無理
    由，應駁回其上訴。
六、至兩造其餘之攻擊或防禦方法及所用之證據，經本院斟酌後
    ，認為均不足以影響本判決之結果，爰不逐一論列，併此敘
    明。
七、據上論結，本件上訴為無理由，依民事訴訟法第449條第1項
    、第78條，判決如主文。
中    華    民    國    97    年    9     月    23    日
                  民事第七庭
                      審判長法  官  鄭三源
                            法  官  邱  琦
                            法  官  王聖惠
正本係照原本作成。
如不服本判決，應於收受送達後20日內向本院提出上訴書狀，其
未表明上訴理由者，應於提出上訴後20日內向本院補提理由書狀
（均須按他造當事人之人數附繕本）上訴時應提出委任律師或具
有律師資格之人之委任狀；委任有律師資格者，另應附具律師資
格證書及釋明委任人與受任人有民事訴訟法第466條之1第1項但
書或第2項（詳附註）所定關係之釋明文書影本。
中    華    民    國    97    年    9     月    23    日
                            書記官  陳樂觀
附註：
民事訴訟法第466條之1（第1項、第2項）：
對於第二審判決上訴，上訴人應委任律師為訴訟代理人。但上訴
人或其他法定代理人具有律師資格者，不在此限。
上訴人之配偶、三親等內之血親、二親等內之姻親，或上訴人為
法人、中央或地方機關時，其所屬專任人員具有律師資格並經法
院認為適當者，亦得為第三審訴訟代理人。


司法院資訊處製作；財團法人民間司法改革基金會備份。
